【裁判字號】    98,訴,1277
【裁判日期】    990531
【裁判案由】    分割共有物等
【裁判全文】
臺灣士林地方法院民事判決              98年度訴字第1277號
原      告  乙○○
被      告  甲○○
            丁○○
兼上列二人
訴訟代理人  丙○○
上列當事人間請求分割共有物等事件，本院於民國99年5 月17日
言詞辯論終結，判決如下：
    主  文
兩造共有如附表一所示之土地及建物准予變賣，所得價金各按四
分之一比例分配之。
被告應給付原告新臺幣壹萬玖仟貳佰貳拾捌元，及自民國九十九
年一月一日起至兩造共有如附表一所示之土地及建物變賣之日止
，按月給付原告新臺幣壹仟伍佰捌拾柒元。
原告其餘之訴駁回。
訴訟費用新臺幣壹萬仟捌佰柒拾元由原告負擔五分之一，餘由
被告負擔。
    事實及理由
一、按訴狀送達後，原告不得將原訴變更或追加，但擴張或減縮
    應受判決事項之聲明者，不在此限，民事訴訟法第255 條第
    1 項第3 款定有明文。本件原告訴之聲明原為：「(一)兩造共
    有如附表一所示之土地及建物准予變賣，所得價金各按四分
    之一之比例分配。(二)被告等應共同給付原告新臺幣（下同）
    32,000元，及自起訴日起至清償日止，按年息5 ％計算之利
    息，並自民國98年8 月1 日起至上開共有物拍定日止，按月
    給付原告相當於租金之不當得利每月4,000 元。」。嗣於99
    年5 月17日言詞辯論期日時，變更第二項聲明為：「被告應
    共同給付原告自97年11月5 日起至上開共有物拍定之日止，
    按月給付原告相當於租金之不當得利4,000 元。」，核其所
    為，係屬減縮應受判決事項之聲明，揆之首揭規定，應予准
    許。
二、原告起訴主張：原告於97年10月8 日經由法拍依法取得如附
    表一所示之土地及建物（下合稱系爭房地）各4 分之1 所有
    權，並於98年1 月16日以存證信函通知被告出面解決，被告
    卻置之不理，原告無法使用該共有物，又無法收益，且系爭
    房地以原物分配實有困難，應以變價方式分割。又被告等使
    用系爭房地之全部，即係超過其權利範圍使用收益，致原告
    受有相當於租金之損失，依當地之出租行情，該建物每月之
    租金為16,000元，依比例原告每月受有4,000 元之租金損失
    ，故請求自97年11月5 日起至強制執行拍定日止按月給付4,
    000 元之不當得利等語，並聲明：(一)兩造共有如附表一所示
    之土地及建物准予變賣，所得價金各按4 分之1 之比例分配
    之。(二)被告應共同給付原告自97年11月5 日起至上開共有物
    拍定之日止，按月給付相當於租金之不當得利4,000 元。
三、被告則以：被告三人均不同意變價分割，但若原告要買，被
    告就賣，但要在法院談價錢，被告出價600 萬元，或由兩造
    一起委託仲介去賣。系爭房地室內連陽台共30幾坪，房屋格
    局四四方方，三房一廳二衛浴，有一個對外出入口，系爭房
    地一直為被告三人使用，原告買系爭房地後沒有來找被告，
    被告願意讓原告使用4 分之1 部分云云資為抗辯，並聲明：
    原告之訴駁回。
四、本院整理兩造之主張、陳述，認兩造不爭執之事項如下：
  (一)原告於97年4 月11日得標買受系爭房地所有權各4 分之1 ，
    並於同年11月4 日完成所有權移轉登記，系爭房地為兩造所
    共有，原告乙○○與被告甲○○、丙○○、丁○○就系爭建
    物應有部分各為4 分之1 ，就系爭土地應有部分各為20000
    分之43等情，業據原告提出本院97年10月8 日士院木96執勇
    19999 字第0970336887號不動產權利移轉證書、土地及建物
    登記謄本在卷可參（見98年度湖調字第115 號卷第9 至18頁
    ），且為被告所不爭執，堪信為真實。
  (二)系爭房地目前作住家使用，為三房一廳二衛，出入口只有一
    個等情，為被告所主張，且為原告所不爭執（見本院99年5
    月17日言詞辯論筆錄），堪信為真實。
  (三)兩造就系爭房地並無不分割之協議，原告曾於98年1 月16日
    以臺北昆陽郵局存證號碼00021 號存證信函，請求被告出面
    協調系爭房地使用事宜等情，業據原告提出存證信函1 件在
    卷可參（見98年度湖調字第115 號卷第19頁），且為被告所
    不爭執，堪信為真實。
五、得心證之理由：本件原告主張兩造共有之系爭房地以原物分
    割顯有困難，請求准予變價分割等情，為被告所反對，並以
    前開情詞置辯，是本件兩造之爭點，即在於：系爭房地應如
    何分割？原告得請求被告給付相當於租金之不當得利數額為
    何？茲論述如下：
  (一)關於共有物分割之方法：
  1.按各共有人，除法令另有規定外，得隨時請求分割共有物。
    但因物之使用目的不能分割或契約訂有不分割之期限者，不
    在此限。共有物之分割，依共有人協議之方法行之。分割之
    方法不能協議決定，或於協議決定後因消滅時效完成經共有
    人拒絕履行者，法院得因任何共有人之請求，命為下列之分
    配：一、以原物分配於各共有人。但各共有人均受原物之分
    配顯有困難者，得將原物分配於部分共有人。二、原物分配
    顯有困難時，得變賣共有物，以價金分配於各共有人；或以
    原物之一部分分配於各共有人，他部分變賣，以價金分配於
    各共有人。民法第823條第1項、第824條第1項、第2項分別
    定有明文。又專有部分不得與其所屬建築物共用部分之應有
    部分及其基地所有權或地上權之應有部分分離而為移轉或設
    定負擔。公寓大廈管理條例第4條第2項亦有明文。再共有人
    請求分割之共有物，倘係公寓大廈之專有部分，而無法以原
    物分配於各共有人，須採變賣共有物以價金分配於各共有人
    之方法分割，因依公寓大廈管理條例第4條第2項規定，專有
    部分不得與其所屬建築物共用部分之應有部分及其基地所有
    權之應有部分分離而為移轉，共有人自應請求就該專有部分
    與其所屬建築物共用部分之應有部分及其基地所有權之應有
    部分合併分割，不得單獨就其中之一請求分割（最高法院89
    年度台上字第666 號判決意旨參照）。而分割共有物究以原
    物分割或變價分割為適當，法院應斟酌當事人意願、共有物
    之使用情形、經濟效用及全體共有人之利益等情形而為適當
    之分割，不受共有人所主張分割方法之拘束。共有物之分割
    ，無論為原物分割或變價分割，原則上均應按應有部分之比
    例分配於各共有人。
  2.系爭房地為兩造所分別共有，而兩造前於本院內湖簡易庭調
    解未果，顯見不能就分割達成協議，已堪認定。兩造既為系
    爭房地之共有人，且無法就分割達成協議，系爭建物復為位
    在5 層公寓建築4 樓之公寓大廈專有部分，有建物登記謄本
    附卷可按，則原告提起本件訴訟，就系爭房地請求裁判分割
    ，依據民法第823 條第1 項規定即無不合，應予准許。
  3.查系爭建物為5 層公寓中之第4 層樓，總面積為88.09 平方
    公尺連同陽台8.26平方公尺，面積合計為96.35 平方公尺（
    折合約29.15 坪），坐落於面積3,189 平方公尺之系爭土地
    上（應有部分合計20000 分之172 ），而兩造就系爭建物所
    有權之應有部分各為4 分之1 ，系爭土地之應有部分各為20
    000 之43等情，有系爭房地之土地及建物登記謄本附卷可稽
    ；是在系爭建物面積僅為29.15 坪、並非寬闊，且僅有一個
    出入門戶，倘依兩造之應有比例為原物分割，兩造分得面積
    過小（各僅7.29坪），有礙其經濟效用之外，且原物分割後
    兩造並無各自獨立之門戶出入，有損系爭房地完整性，勢必
    破壞系爭建物之使用現狀，造成日後使用上困難，無法發揮
    經濟上之利用價值，可見本件以原物分割，顯有困難。是依
    據上開所載系爭房地之狀況、面積、使用情形與原物分割之
    經濟效用減損情形，本院認為無法以原物分割之方式分配予
    兩造，即應以變價分割並將變價所得各按應有部分4 分之1
    分配為適當，是系爭房地應予變賣，所得價金應各按應有部
    分比例即各4 分之1 予以分配。
  4.從而，原告請求將如附表一所示之不動產准予變賣，所得價
    金各按4 分之1 比例分配之，為有理由，應予准許。
  (二)關於原告得請求之不當得利數額：
  1.按無法律上原因而受利益，致他人受損害者，應返還其利益
    ，民法第179 條定有明文。而無權占用他人之房地，可能獲
    得相當於租金之利益，亦為社會通常之觀念。次按民法第81
    8 條所定各共有人按其應有部分，對於共有物之全部有使用
    收益權，係指各共有人得就共有物全部，於無害他共有人之
    權利限度內，可按其應有部分行使用益權而言。共有人如逾
    越其應有部分之範圍使用收益時，即係超越其權利範圍而為
    使用收益，其所受超過部分之利益係無法律上原因之不當得
    利甚明（最高法院55年台上字第1949號判例參照）。查本件
    被告占有使用超過其應有部分之系爭房地，自受有相當於租
    金之不當得利，並致原告因此受有不能利用系爭房地之損害
    ，則原告依民法第179 條規定請求被告返還渠等自97年11月
    5 日起占用系爭房地，獲有相當於超過渠等應有部分租金之
    利得，應予准許。
  2.次按城市地方房屋之租金，以不超過土地及其建築物申報總
    價額年息10％為限，土地法第97條第1 項定有明文，該規定
    限額乃房屋租金之最高限額，非謂所有租賃房屋之租金必須
    照申報價額年息10％計算之，尚須斟酌基地之位置，工商繁
    榮程度、使用人利用基地之經濟價值、所受利益等情事以為
    決定，最高法院46年台上字第855 號、68年台上字第3071號
    判例意旨足資參照。又按上開規定所謂土地及建築物之總價
    額，土地價額依法定地價，建築物價額依該管市、縣地政機
    關估定之價額，土地法施行法第25條定有明文。而土地法第
    148 條規定，土地所有權人依本法所申報之地價，為法定地
    價；平均地權條例第16條亦規定，舉辦規定地價或重新規定
    地價時，土地所有權人未於公告期間申報地價者，以公告地
    價百分之八十為其申報地價。
  3.查系爭建物坐落城市地方，其98年度課稅現值為164,800 元
    ，其基地面積為3,189 平方公尺，於96年1 月、97年1 月、
    98年1 月之公告地價均為每平方公尺30,500元，即申報地價
    均為每平方公尺24,400元，99年1 月之公告地價為每平方公
    尺35,900元，即申報地價為每平方公尺28,720元，原告於系
    爭土地之應有部分為20000 分之43，有原告提出之土地登記
    謄本、臺北市稅捐稽徵處房屋稅籍證明書可稽（見本院卷第
    15 頁 、第17頁），並有系爭土地公告地價、公告現值查詢
    資料1 件在卷可按。本院審酌系爭房地位於臺北市內湖區與
    臺北縣汐止市交界處，附近有東湖國中、臺北市政府警察局
    內湖分局康樂派出所等機構，鄰近多為5 層左右公寓式住宅
    ，並有小型超商、社區公園等，交通運輸及民生必要條件取
    得均屬便利乙節，有不動產估價鑑定報告書附卷可稽（見本
    院卷第20至28頁），認為原告主張被告所受相當於租金之利
    益按土地及建築物申報總價額年息8 ％計算為相當。從而，
    原告依上開規定，請求被告給付自97年11月5 日起至98年12
    月31日止，相當於租金之不當得利19,228元（計算式詳如附
    表二），及自99年1 月1 日起至上開共有物變賣之日止，按
    月給付1,587 元（計算式詳如附表三），為有理由，應予准
    許。逾此部分之請求，即屬無據，不應准許。
六、綜上所述，本件原告訴請裁判變價分割系爭房地，為有理由
    ，應予准許。又原告依民法第179 條規定，請求被告給付自
    97年11月5 日起至98年12月31日止，相當於租金之不當得利
    19,228元，及自99年1 月1 日起至上開共有物變賣之日止，
    按月給付1,587 元，為有理由，應予准許。逾此部分之請求
    ，即屬無據，應予駁回。
七、本件為判決之基礎已臻明確，兩造其餘攻擊及防禦方法核與
    本件判決結果不生影響，爰不予一一論述，附此敘明。
八、分割共有物之訴，核其性質，兩造本可互換地位，本件原告
    之起訴雖於法有據，然被告之應訴乃法律規定所不得不然，
    其所為抗辯自為伸張或防衛權利所必要，是以本院認本件分
    割共有物部分之訴訟費用，應參酌兩造於分割後所得之利益
    ，所分得價金之多寡，及兩造就系爭房地各自享有之應有部
    分之比例等一切情事，由兩造按應有部分比例分擔較為公允
    ；而請求給付相當於租金之不當得利部分之訴訟費用，應由
    被告負擔。是本院依職權定本件訴訟費用額為13,870元（第
    一審裁判費13,870元），應由原告負擔5 分之1 ，餘由被告
    負擔。
九、訴訟費用負擔之依據：民事訴訟法第79條、第80條之1 、第
    85條第1 項、第87條第1 項。
中    華    民    國    99    年    5     月    31    日
                  民事第二庭  法  官  藍雅清
以上正本證明與原本無異。
如對本判決上訴，應於判決送達後20日內向本院提出上訴狀。
中    華    民    國    99    年    6     月    2     日
                              書記官  蘇意絜
附表一：
土地：臺北市○○區○○段一小段15-3地號、地目建、面積3189
平方公尺、權利範圍20000分之172。
建物：臺北市○○區○○段一小段33建號、門牌臺北市○○區○
○街136巷15弄4號4樓、權利範圍全部。
附表二：
(一)97年11月5日起至98年12月31日止應給付19,228元：
1.系爭房地應有部分4 分之1 之租金每月1,390 元【計算式：（
  164,800 ×1/4+24, 400 ×3,189 ×43/20000）×8 ％÷12
  ＝1,390 （元以下四捨五入）】
2.被告應給付之金額為19,228元【計算式：（1,390 元×13個月
  ）+ （1,390 元×25/30 個月）＝19,228（元以下四捨五入）
  】
附表三：
  99年度系爭房地應有部分4 分之1 之租金每月1,587 元【計算
  式：（164,800 ×1/4+28,720×3,189 ×43/20000）×8 ％÷
  12 ＝1,587（元以下四捨五入）】

司法院資訊處製作；財團法人民間司法改革基金會備份。
